最高法院刑事判決　　　　　　　　　　　　　　　九十三年度台上字第六五五０號
　　上　訴　人　甲○○
　　選任辯護人　林春榮律師
　　上　訴　人　丙○○
　　　　　　　　乙○○
　　共　　　同
　　選任辯護人　王炳輝律師
　　　　　　　　林志忠律師
　　　　　　　　蔣志明律師
右上訴人等因貪污案件，不服台灣高等法院台中分院中華民國九十三年八月三十一日
第二審判決（九十二年度上訴字第二二二八號，起訴案號：台灣彰化地方法院檢察署
九十一年度偵字第六九五二號、九十二年度偵字第一八三七號），提起上訴，本院判
決如左：
    主  文
原判決撤銷，發回台灣高等法院台中分院。
    理  由
本件原判決認定上訴人甲○○於民國八十八年五、六月至十二月間，擔任彰化縣政府
消防局之總務工作，係依據法令從事公務之人員。而上訴人丙○○為台北市「貿琪實
業有限公司」（下稱貿琪公司）之實際負責人，上訴人乙○○為台北市「鉅機興業有
限公司」（下稱鉅機公司）之負責人。甲○○於八十八年五、六月間，辦理彰化縣政
府消防局救助器材車、高效能化學消防車、水箱車、普通化學消防車、消防化學車、
水庫車、五十公尺雲梯消防車等七部消防車輛之採購案，分別由「鉅機公司」及「貿
琪公司」得標，並分別簽訂採購合約書。嗣後丙○○及乙○○兄妹，因見所進口之部
分消防車船期延誤及未能及時通關放行；或雖已經海關放行，但仍未取得符合當期行
政院環境保護署有關廢棄排放及噪音管制之證明，預知無法如期依合約約定交貨。恐
因違約（三十日內）而遭鉅額違約金之罰款，或因逾期三十日遭取消合約（致進口車
輛需另覓買主），並被沒入履約保證金。甲○○亦明知未能如期交貨之實情，且知彰
化縣政府消防局辦理上開消防車採購於驗收時所製作之驗收紀錄，關於廠商完成履約
日期，依據政府採購法第七十二條、及政府採購法施行細則第九十六條等規定，均應
據實登載簽認，以為機關審認違約扣款或取消合約之依據。詎甲○○竟分別與乙○○
、丙○○基於圖利「鉅機公司」或「貿琪公司」之概括犯意聯絡，由甲○○以電話授
意指示乙○○及丙○○簽寫內容不實之切結書，以備日後規避違約責任。其後，乙○
○與丙○○乃分別為「鉅機公司」與「貿琪公司」向彰化縣政府消防局提出分別載明
「鉅機公司」或「貿琪公司」已依約交貨，因貴局無停放場所等原因，由本公司負保
管責任，俟驗收時再開至貴局指定地點驗收，如有不實願負一切責任等語之切結書，
並由甲○○收執，以待日後規避違約責任使用。惟上開七輛消防車，實係分別延遲至
八十九年六月十七日、同年七月二十六日、同年八月十一日、同年十一月十日（詳如
原判決附表所列），始完成行政院環境保護署委託「工業技術研究院機械工業研究所
」之「交通工具空氣污染物暨噪音車型審驗」。甲○○卻向彰化縣政府消防局行政室
報稱「鉅機公司」、「貿琪公司」均已依約依限完成交貨行為。嗣彰化縣政府消防局
行政室主任施順仁即簽請排定日期驗收，後並由彰化縣政府消防局行政室技佐林樹甫
（業經第一審判決無罪確定）擔任驗收紀錄之工作。甲○○為圖利「鉅機公司」及「
貿琪公司」，乃基於使林樹甫在其職務上所製作之驗收紀錄為不實登載之概括犯意，
在彰化縣政府消防局排定驗收日期會同協驗時，連續多次將「鉅機公司」、「貿琪公
司」已依約依限完成交貨行為之不實事項告知林樹甫，致彰化縣政府消防局分別於八
十九年七月二十日下午二時、二時三十分、三時、四時、四時三十分（普通化學車、
消防化學車、水箱車、高效能化學消防車、水庫車）、八十九年八月二十四日（救助
器材車）、八十九年十一月二十一日下午二時（五十公尺雲梯消防車）為驗收時，林
樹甫即依據甲○○之告知內容，分別在上開車輛之驗收紀錄關於「鉅機公司」或「貿
琪公司」完成履約日期與驗收結果等欄部分，本其職務而為：「一、本案貨品於（上
述各消防車切結已交貨日期，詳如附表）全數交貨無誤」、「二、……，依合約書之
規定如期完成履約交貨……」等內容不實之登載（擔任驗收紀錄之林樹甫因在上開交
貨日期，並未親眼看見「鉅機公司」及「貿琪公司」之交車行為，為資慎重，並請甲
○○在上述「……全數交貨無誤」之紀錄上蓋章確認負責）。致彰化縣政府消防局辦
理會驗、監驗、主驗人員均認定「貿琪公司」、「鉅機公司」已在約定之交貨期限前
完成交貨（車）行為，故未對「貿琪公司」、「鉅機公司」視其交貨是否逾期三十日
，而分別主張違約金罰款（即驗收扣款）、或取消合約沒入履約保證金，而受有損害
，並使「貿琪公司」、「鉅機公司」就上述救助器材車、高效能化學消防車、水箱車
、普通化學消防車、消防化學車、水庫車、及五十公尺雲梯消防車，得在八十九年十
一、十二月間，開立統一發票向彰化縣政府消防局領得全部買賣價款，而取得未被取
消合約沒入履約保證金（逾期三十日以上者）、或依合約規定處每日千分之三之違約
罰鍰（逾期三十日以內者）之不法利益。其後，因彰化縣政府審計室審核憑證時，發
覺上情，甲○○隨後才提出上開內容不實之切結書以資卸責。但彰化縣政府審計室認
「貿琪公司」、「鉅機公司」應以通過「交通工具空氣污染物暨噪音車型審驗」日期
計算（至此，始有依約交車之可能）違約罰款。如以此為標準，「貿琪公司」、「鉅
機公司」共取得之不法利益共為新台幣（下同）九百一十一萬零六百二十八元（詳如
原判決附表）。嗣「貿琪公司」、「鉅機公司」經彰化縣政府消防局通知之後，即於
九十年三月十四日分別簽發四百七十二萬一千二百六十八元及四百三十八萬九千三百
六十元之支票給彰化縣政府消防局。但其後又否認違約而對彰化縣政府消防局提起請
求貨款等民事訴訟，後經原審法院九十二年度上易字第三二六號、九十二年度上易字
第四一七號民事確定判決，判認「貿琪公司」、「鉅機公司」確有違約事實，惟違約
金之約定過高，應酌減為每逾期一日按總價千分之一計算，而判決彰化縣政府消防局
應返（退）還「貿琪公司」、「鉅機公司」各六十萬七千三百五十二元（與遲延利息
）、及一百四十萬七千四百四十元（與遲延利息）等情。因而將第一審關於此部分之
判決撤銷，改判論處上訴人等共同連續依據法令從事公務之人員，對於主管之事務，
明知違背法令，直接圖其他私人不法利益，因而獲得利益罪刑，固非無見。
惟查：(一)按有罪判決書之事實一欄，為判斷其適用法令當否之準據，應將法院依職權
認定與論罪科刑有關之事實，翔實記載，然後於理由內逐一說明其憑以認定之證據，
並使事實認定與理由說明，互相適合，方為合法。倘若事實認定與理由說明，不相一
致，或事實、理由欄內之記載，前後齟齬，按諸刑事訴訟法第三百七十九條第十四款
後段規定，均屬判決理由矛盾之當然違背法令，足以構成撤銷之原因。原判決認定上
訴人等因其等之行為致使「貿琪公司」、「鉅機公司」就救助器材車、高效能化學消
防車、水箱車、普通化學消防車、消防化學車、水庫車、及五十公尺雲梯消防車，得
在八十九年十一、十二月間，開立統一發票向彰化縣政府消防局領得全部買賣價款，
而取得「未被取消合約沒入履約保證金（逾期三十日以上者）、或依合約規定處每日
千分之三之違約罰鍰（逾期三十日以內者）之不法利益」。嗣因彰化縣政府審計室審
核憑證時，發覺有異，應以通過「交通工具空氣污染物暨噪音車型審驗」日期計算違
約罰款。則「貿琪公司」、「鉅機公司」共取得之不法利益共為九百一十一萬零六百
二十八元（詳如原判決附表所載）等情。但依據該附表之記載，除救助器材車部分逾
期交付日數為十八日，應依千分之三計算違約罰款外，其餘採購車輛均已超過三十日
以上。則此部分依採購合約書之約定，應取消合約沒入保證金，上訴人等此部分圖利
之金額究竟多少，原判決未調查審認，並於事實欄內為明白記載，已有未當。而該附
表卻仍依千分之三計算違約金，並以此計算上訴人等圖利之不法利益數額，顯與事實
欄先前認定上訴人等圖得「未被取消合約沒入履約保證金（逾期三十日以上者）」之
不法利益自相矛盾。究竟上訴人圖得之利益究竟多少？原判決未詳加調查審認，遽行
判決，難認適法。(二)與依據法令從事公務之人員共犯貪污治罪條例之罪者，依該條例
處斷，同條例第三條定有明文。原判決認定乙○○、丙○○二人不具公務員身分，而
與依據法令從事公務之甲○○，共犯貪污治罪條例第六條第一項第四款之直接圖利罪
，則關於乙○○、丙○○部分，其主文應諭知「與依據法令從事公務之人員，共同連
續對於主管之事務，明知違背法令，直接圖其他私人不法利益，因而獲得利益」之罪
名，始符罪刑法定之原則。乃原判決竟載為「共同連續依據法令從事公務之人員，對
於主管之事務，……」，自有未洽。(三)按牽連犯之重罪，無罰金刑，輕罪有罰金刑，
從一重處斷時，應有罰金罰鍰提高標準條例第一條之適用。原判決認甲○○應成立貪
污治罪條例第六條第一項第四款、刑法第二百十四條之罪，所犯二罪有方法結果之牽
連關係，應從重依貪污治罪條例第六條第一項第四款處斷。而所犯輕罪部分，既有罰
金刑，自應依罰金罰鍰提高標準條例第一條前段之適用。原判決據上論結欄漏未引用
，亦有未合。上訴意旨均執以指摘原判決不當，非無理由，應認有發回更審之原因。
據上論結，應依刑事訴訟法第三百九十七條、第四百零一條，判決如主文。
中　　　華　　　民　　　國　　九十三　　年　　 十二 　　月　　 十六 　　日
                              最高法院刑事第六庭
                                  審判長法官  吳　雄　銘
                                        法官  池　啟　明
                                        法官  石　木　欽
                                        法官  郭　毓　洲
                                        法官  吳　三　龍
      右正本證明與原本無異
                                              書  記  官
中　　　華　　　民　　　國　　九十三　　年　　 十二 　　月　　二十一　　日
                                                                        Ａ
